臺灣高等法院臺中分院刑事判決　　　　　民國九十一年度上訴字第三一三號
　　上　訴　人
　　即　被　告　丁○○
右上訴人因違反違反廢棄物清理法案件，不服臺灣苗栗地方法院中華民國九十年十二
月十四日第一審判決（民國八十九年度訴字第二五三號，起訴案號：臺灣苗栗地方法
院檢察署民國八十九年度偵字第一○七五號），提起上訴，本院判決如左：
    主　  文
原判決撤銷。
丁○○共同未依法領有廢棄物處理許可證或核備文件，從事廢棄物處理，累犯，處有
期徒刑壹年貳月。
    事  　實
一、丁○○曾於民國（下同）八十四年間因犯毀損案件，經台灣士林地方法院以八十
    四年度易字第五六七號判處有期徒刑二月如易科罰金以三百元折算一日確定，於
    八十六年二月三日易科罰金執行完畢，丁○○明知處理廢棄物須向地方主管機關
    即苗栗縣政府申請核發廢棄物貯存、清除、處理業務之許可證或核備文件後始得
    處理廢棄物，竟於八十八年十月間受僱於乙○○處理廢棄物，基於共同犯意於八
    十八年十月二十日、同月二十一日、同月二十二日，每日上午九時起至同日下午
    四、五時，接續仲介他人載運磚塊、板模、鋼筋夾雜塑膠袋、木板屑及垃圾等一
    般廢棄物至不知情甲○○所有之苗栗縣三灣鄉銅鏡村銅鑼圈大銅鑼圈段二十五、
    三十八之八地號池塘之土地傾倒，並在現場指揮處理其所載運之前開廢棄物，嗣
    接續於同年十月二十三日，由丁○○所接洽以每車收取新臺幣二千元佣金，並基
    於犯意聯絡之溫森強駕駛靠行於原泓貨運有限公司（不知情）之車號ＮＧ－五一
    八號營業貨運曳引車載運未加分類之建築物磚塊、板模、水泥塊、鋼筋等摻有拆
    除建築物所遺雜物之工程廢土，傾倒於甲○○所有前揭土地，而共同未經申請核
    發許可證從事廢棄物之處理，於同日下午五時三十分許，在上址為苗栗縣政府當
    場查獲（溫森強部分經原審法院另案八十九年度訴字第一三六號判處有期徒刑一
    年緩刑三年確定）。
二、案經苗栗縣政府將溫森強函請臺灣苗栗地方法院檢察署檢察官偵辦，自動檢舉丁○○部分偵查起訴。
    理  　由
一、右揭事實經上訴人即被告丁○○（以下稱被告）承認於右揭時、地受僱於乙○○
    負責現場處理廢棄土傾倒不諱，但矢口否認有違反廢棄物清理法之犯行，辯稱：
    我係受僱於乙○○在現場處理車輛倒車。所傾倒廢棄土有和地主甲○○簽約，苗
    栗縣政府有同意地主傾倒，將乾淨的土填在土地上，並未向溫森強收錢，我係受
    僱於乙○○，我僅負責現場指揮，至僱主有否申請領有廢棄物處理許可證或核備
    文件，又該廢土是否屬於廢棄物，我完全不知情，故認應處罰僱主方為妥適。我
    未有故意或過失傾倒一般廢棄物，僅係不知情之受僱人，原審判決認被告係故意
    之行為人，實有違誤等語。
二、惟查：
　(一)苗栗縣政府環保局稽查員丙○○於八十八年十月二十三日十七時三十分許，會同
    苗栗縣警察局三灣分駐所警員，在甲○○所有之上開土地，查獲溫森強未取得廢
    棄物清除許可證駕駛車輛載運廢棄物準備棄置於前開土地上，而前開土地上已發
    覺有傾倒一些建築廢棄物，如木板、磚塊、鋼筋夾雜塑膠袋及垃圾等物，迄八十
    九年十二月份仍未恢復原狀等情，業據證人丙○○於檢察官偵訊、原審及本院審
    理中結證明確（見八十九年偵字第一○七五號卷第一五至一六頁、八十九年訴字
    第二五三號卷第七八頁及本院卷四一頁、四三頁）、苗栗縣政府八十八年十一月
    五日八八環三字第八八○八○○一一七三號函、及苗栗縣政府環保局工作紀錄表
    附卷可參（見八十八年偵字第五四四七號卷第一、二頁）。
　(二)證人溫森強於八十八年十月二十三日載運建築廢棄物欲傾倒於前開土地時，為苗
    栗縣政府當場查獲，經檢察官以八十八年度偵字第五四四七號違反廢棄物清理法
    提起公訴後，由原審以另案八十九年度訴字第一三六號判決溫森強共同未依廢棄
    物清理法領有廢棄物清理許可證，從事廢棄物清除，處有期徒刑一年，緩刑三年
    。嗣溫森強上訴於本院由本院以八十九年上訴字第二三○五號審理，溫森強於同
    年十二月二十一日撤回上訴而確定，此有起訴書及判決書影本在卷為憑。（見八
    十八年度偵字第五四四七號卷第三六頁及本院卷第十五頁）。
　(三)依苗栗縣政府八十八年十月十八日府環保字第八八○○○八九八五二號函甲○○
    函文所示，前開土地上僅以回填清潔之優質土壤作為材料為限，其他未核准土地
    不得擅自填土，並未允許傾倒廢棄物。（見本院卷第七頁）。
　(四)被告於原審訊問時並坦承稱：「請求傳訊溫對質，我沒有拿錢給地主林，我有跟
    縣政府申請核准公文。」、「工作天數未超過一星期即被查獲」、「前開土地上
    確有磚塊、板模、鋼筋夾雜塑膠袋、木板屑及垃圾等建築廢棄物，且為墊底之用
    」、「我確實有傾倒廢棄物」各等語（見原審卷第一二九至一三八頁、及第一五
    二頁），且參諸卷內證人丙○○、溫森強、甲○○及乙○○在原審分別證述被告
    在現場處理傾倒廢棄物之證詞，及前述函文、工作紀錄表及原審法院另案八十九
    年度訴字第一三六號判決書可參酌，被告明知清理廢棄物須向地方主管機關申請
    核發廢棄物貯存、清除、處理業務之許可證或核備文件後始得清理廢棄物，卻於
    八十八年十月間起在甲○○之土地上以每車新臺幣二千元之費用，讓載運廢棄物
    之司機進場傾倒之犯罪事實，並經證人甲○○於檢察官偵查陳述甚明在卷（見偵
    字第五四四七號卷第八頁反面），應可明確認定，其前開辯解之詞為嗣後推諉之
    詞，應不可採。
　(五)查廢棄物清理法第二十條所稱之「公、民營廢棄物清除、處理機構」，係指擬經
    營廢棄物清除、處理業者，其規範對象係對任何有意願經營廢棄物清除、處理業
    務之機構及人民，並非指已經申請取得各項許可證之公、民營廢棄物清除、處理
    機構而言。蓋因該等機構已完成第二十條所規定之申請程序，本條規定對其並無
    任何實際規範意義。因此，同法第二十二條第二項第四款之規定，應包含個人非
    經營廢棄物貯存、清除、處理業務者，有行政院環保署八十八年九月二十九日（
    八八）環署廢字第００五三四九五號函及八十八年十月二十六日（八八）環署廢
    字第００六九六００號函可資參照。足見廢棄物清理法第二十條之規範對象係指
    經營廢棄物清除、處理之機構及人民。故雖係個人亦為本條規範之對象（見本院
    卷第十六頁、原審法院另案八十九年度訴字第一三六號判決）。且廢棄物清理法
    第二十二條第四項亦明白規定「法人之負責人、法人或自然人之代理人、受僱人
    或其他從業人員因執行業務犯第一項、第二項之罪者，除處罰其行為人外，對該
    法人或自然人科以罰金。」按被告於上訴意旨中既未提出任何有利之辯解或證據
    ，僅執陳詞，謂其為完全不知情之受僱人，應處罰僱用人等語，無非嗣後卸責之
    詞，並不可採。
　(六)按不得因不知法律而免除刑事責任，刑法第十六條前段定有明文。被告於偵訊及
    原審及本院審理中已坦承其確有傾倒廢棄物之犯罪事實，並有歷次筆錄附卷可參
    。而被告於上訴意旨狀卻又辯稱其完全不知情等語，顯不足採信。自不得因不知
    廢棄物清理法有刑罰規定，而免除刑事責任。被告上開辯詞推卸罪責之詞。綜上
    所述，本件被告犯罪事證明確，被告上開犯行，洵堪認定。
三、按公、民營廢棄物清除、處理機構經營廢棄物之貯存、清除或處理業務，應列明
    專業技術人員與貯存、清理、處理之工具、方法、設備及場所，向地方主管機關
    申請核發許可證；又按未依第二十條規定領有廢棄物清除、處理許可證或核備文
    件，從事廢棄物貯存、清除、處理，或未依廢棄物清除、處理許可證或核備文件
    內容貯存、清除、處理廢棄物者，處一年以上年以下有期徒刑，得併科一百萬元
    以下罰金，九十年十月二十四日修正公布施行，同年月二十六日生效前之廢棄物
    清理法第二十條前段及第二十二條第二項第四款分別定有明文。另按從事廢棄物
    清除、處理業務者，應向直轄市、縣市主管機關或中央主管機關委託之機關申請
    核發公民營廢棄物清除處理機構許可文件後，始得受託清除、處理業務；未依第
    四十一條第一項規定領有廢棄物清除、處理許可文件，從事廢棄物貯存、清除、
    處理，或未依清除、處理許可文件內容貯存、清除、處理廢棄物者，處一年以上
    五年以下有期徒刑，得併科新台幣三百萬元以下罰金，九十年十月二十四日修正
    公布施行，同年月二十六日生效之廢棄物清理法第四十一條第一項前段及第四十
    六條第一項第四款亦分別定有明文。上開修正生效前廢棄物清理法第二十二條第
    二項第四款前段規定處罰擅自貯存、清除、處理廢棄物之行為，所指依修正生效
    前同法第二十條規定領有許可證或核備文件，非謂該款僅處罰公民營業者，否則
    一般人擅自清除廢棄物，無法處罰，當違同法為改善環境衛生、維護國民健康之
    立法意旨。故修正生效後之同法第四十一條第一項文字，雖將修正前第二十條第
    一項「公、民營廢棄物清除、處理機構」等文字刪除，以杜爭議，然修正前後之
    上開法律規範對象及行為並無不同。被告未依規定申請核發領有廢棄物清除、處
    理許可文件，從事廢棄物清除、處理行為後於九十年十月二十四日修正公布施行
    ，同年月二十六日生效後廢棄物清理法第四十一條第一項亦有規定，而生效後同
    法第四十六條第一項第四款其法定刑由修正前舊法「處一年以上五年以下有期徒
    刑，得併科一百萬元以下罰金」，修正為新法「處一年以上五年以下有期徒刑，
    得併科三百萬元以下罰金」併科罰金刑度提高，是經比較新舊法之結果，裁判前
    之法律有利於被告，依刑法第二條第一項但書規定，適用修正前廢棄物清理法第
    二十二條第二項第四款論罪，被告分別與乙○○及溫森強有犯意之聯絡及行為分
    擔，為共同正犯。查被告曾於八十四年間因犯毀損案件，經臺灣士林地方法院以
    八十四年度易字第五六七號判處有期徒刑二月如易科罰金以三百元折算一日確定
    ，於八十六年二月三日易科罰金執行完畢，非僅經被告承認無訛，且有台灣高等
    法院被告全國前案紀錄表附卷可憑，其於有期徒刑執行完畢後，五年以內再犯本
    件有期徒刑以上之罪，應依累犯之規定，加重其刑。
四、原審判決認被告犯行洵堪認定，予以論罪科刑，固非無見，惟查：(一)原審判決未
    將被告持續犯罪之時間，明白詳細認定，而略謂於八十八年十月份及同年十月二
    十三日十七時三十分由被告所接洽之溫森強至上址傾倒廢棄物時被查獲，尚有欠
    洽。(二)次查原審判決未論被告分別與乙○○及溫森強係屬共同正犯，亦有不當。
    (三)再查廢棄物清理法於九十年十月二十四日修正公布施行，於同年月二十六日生
    效，已如前述，原審判決未及比較適用，現也有可議。被告上訴意旨執前揭辯解
    飾詞否認犯罪，雖無可取，惟原審判決既有前開之可議，自應由本院將原審判決
    撤銷改判。爰審酌被告犯罪之動機、目的、手段，犯罪所生之危害及犯罪後於原
    審尚知承認、態度良好等一切情狀，仍量處如主文第二項示之刑，以資懲儆。另
    乙○○部分，應由原審法院檢察署檢察官偵辦，併予敘明。
五、據上論結：應依刑事訴訟法第三百六十九條第一項前段、第三百六十四條、第二
    百九十九條第一項前段，修正前廢棄物清理法第二十二條第二項第四款，刑法第
    二條第一項但書、第十一條前段、第二十八條、第四十七條，判決如主文。
本案經檢察官戊○○到庭執行職務。
中      華      民      國　    九十一   年    　 四      月     十五   日
                                    臺灣高等法院臺中分院刑事第一庭
                                          審判長法  官　陳　紀　綱
                                                法　官  蕭　錦　鍾
                                                法  官　方　艤  駐
右正本證明與原本無異。
如不服本判決應於收受送達後十日內向本院提出上訴書狀，其未敘述上訴之理由者並
得於提起上訴後十日內向本院補提理由書（均須按他造當事人之人數附繕本）。
                                                書記官  江　玉　萍
中      華   民      國　    九十一   年    　 四      月     十六   日
附論罪科刑法條：修正前廢棄物清理法第二十二條第二項第四款：
有左列情形之一者，處一年以上五年以下有期徒刑，得併科一百萬元以下罰金：
四　未依第二十條規定領有廢棄物清除、處理許可證或核備文件，從事廢棄物貯存、
    清除、處理，或未依廢棄物清除、處理許可證或核備文件內容貯存、清除、處理
    廢棄物者。
                                                                        Ｉ
